臺灣臺北地方法院民事判決　　　　　　100年度重訴字第891號
原　　　告　聯邦商業銀行股份有限公司
法定代理人　李憲章
訴訟代理人　程才芳律師
被　　　告　翁灝翔
上列當事人間侵權行為損害賠償事件，經本院刑事庭以98年度重
附民字第68號刑事附帶民事裁定移送前來，本院於100年12月8日
言詞辯論終結，判決如下：
    主      文
被告應給付原告新臺幣陸佰拾萬零佰壹拾元，及如附表
所示之利息。
原告其餘之訴駁回。
訴訟費用由被告負擔百分之九十八，餘由原告負擔。
本判決第一項於原告以新臺幣貳佰壹拾貳萬元為被告供擔保後，
得假執行。
原告其餘假執行之聲請駁回。
    事實及理由
一、程序方面：
    (一)原告起訴後為訴之變更（即附表戶名賴國強、劉世宏、郭
      衍毅、黃家洋、劉春福、蔡恩惠及林秋涼之貸款案部分，
      見本院卷第47頁），核其僅擴張、減縮應受判決事項之聲
      明，依民事訴訟法第255條第1項第3款規定，爰准許之。
    (二)本件原告起訴有關買賣標的物臺北市○○區○○路2段26
      巷19號即附表戶名賴祥文之貸款案部分，因本院刑事庭係
      判決被告此部分無罪，原告就此部分提起刑事附帶民事訴
      訟係屬不合法，原應予裁定駁回，惟原告就此部分於本院
      追加起訴（見本院卷第46頁、第48頁、第49頁），核其不
      甚礙訴訟終結及被告防禦，依民事訴訟法第255條第1項第
      7款規定，予以准許之。
    (三)本件被告，未於言詞辯論期日到場，核無民事訴訟法第38
      6條各款所列情形，爰依原告之聲請，由其一造辯論而為
      判決。
二、原告主張：
    (一)被告於民國94年7月間進入原告東門分行擔任房貸業務人
      員，利用職務之便，勾結陳姓代書及張祈祥，涉嫌以變造
      之不動產買賣合約書及人頭戶，利用原告所推出三大仲介
      （信義房屋、太平洋房屋及中信房屋）專案貸款授權由分
      行自行辦理估價，無庸經總行進行鑑價之便，以偽造、變
      造之房屋買賣合約書向原告申請超出一般市價之高額貸款
      ，被告並將部分貸得款項自人頭貸款戶領出後以現金存入
      自己帳戶（部分款項疑由同夥陳性代書領取），被告為避
      免東窗事發，並於各該人頭戶貸款之各期繳款期限屆至前
      ，利用自動櫃員機轉帳代各該人頭戶繳納本息，嗣於86年
      4月間經訴外人賴國強向原告申訴其並未向原告銀行貸款
      且未辦理抵押權設定予原告，原告察覺有異經調查後始知
      上情。被告利用職務之便，涉嫌以偽造及變造之不動產買
      賣合約書及人頭戶向原告申請超額貸款，致使原告陷於錯
      誤，誤以為該等交易標的物具有偽造契約書上所載之客觀
      價值，分別就賴國強、徐純嬌、黃家洋、劉春福、劉世宏
      、郭衍毅、林秋涼及蔡恩惠等9案貸予房屋貸款，而上開
      抵押物因超估擔保價值經拍賣後仍不足清償，自得視為原
      告所受之實際損害，原告得依民法第184條第1項規定請求
      被告損害賠償。
    (二)又上開9戶除林秋涼案外，其餘8戶均因未按期繳款而遭原
      告聲請拍賣抵押品，拍定後除徐純嬌貸款戶就不足額部分
      另行全數清償予原告，未造成原告損害，其餘7戶尚有如
      附表所示之不足清償款項，為因被告之犯行致原告所受之
      實際損害。另就貸款戶林秋涼案，目前雖仍在正常繳款中
      ，惟原告就該戶之擔保品於案發時鑑價金額為新臺幣（下
      同）343萬元，惟被告提供不實偽造之買賣契約書致使原
      告核貸368萬元，其中差價12萬8千元即為原告所受損害，
      合計為6,458,313元，及如附表所示之利息。
    (三)關於貸款戶賴祥文一案雖經本院98年度訴字第1582號刑事
      判決認定被告無詐欺原告之犯行而諭知被告無罪，惟賴祥
      文案之貸款申請書及借款契約之對保人員均為被告，參以
      被告辦理本件貸款時所製作之「營業單位及總行消費性貸
      款綜合評述」五、其他欄所載：「．．3.本案原由代書送
      件北三重分行，後因成交仲介經紀人為本分行AO（即被告
      ）舊識，在取得客戶同意；而且沒有更改承作條件下，前
      來本分行申貸，並照會三重分行AO童小姐確定無誤」，則
      被告既與房屋買賣之成交仲介經紀人為舊識，且經其介紹
      後始接觸該案，自不可能不知悉提供予原告審核之中信房
      屋買賣契約書上之買賣價格及買方均係遭變造，況且案案
      後續申貸對保事實，均由被告負責，惟依賴祥文於臺灣臺
      北地方法院檢察署之證述否認簽名真正，及陳述不知以其
      名義貸款，足見被告於辦理系爭貸款案當時確實未與借戶
      對保即將小陳代書送交之買賣契約書等相關文件提送予原
      告申辦貸款，得手之款項被告亦曾於95年9月11日以ATM自
      動櫃員機提款及臨櫃提款之方式合計提領該帳戶之款項12
      5萬元，則被告在借款戶賴祥文從未出面之情形下完成對
      保程序，嗣後並陸續提款，益證其對保不實且涉有共謀詐
      欺原告之故意侵權，其主張不知悉買賣契約書價格及買方
      有遭變造情事云云，顯不合理。退步言之，縱無法據此認
      定被告就本案有詐欺原告之犯行，惟被告身為該案之對保
      人員，未翔實核對貸款戶及保證人之身分，且未翔實查核
      買賣契約之真實性，其亦應就未盡善良管理人注意之過失
      負賠償責任，故原告就此部分亦得依民法第184條第1項前
      段規定請求被告賠償。
    並聲明：被告應給付原告6,458,313元及如附表所示之利息
    ；願供擔保，請准宣告假執行。
三、被告未於言詞辯論期日到場，亦未提出任何書狀答辯。
四、經查：
    (一)就原告主張戶名賴國強、劉世宏、郭衍毅、黃家洋、劉春
      福、蔡恩惠之貸款案，被告有偽造、變造買賣契約書及超
      額貸款行為，致原告受有拍賣後無法全額受償之損害部分
      （共計549萬2,910元），原告業已提出分配表、債權憑證
      等件影本為證（見本院卷第51頁至第89頁），並有本院調
      閱之本院98年度訴字第1582號刑事卷宗影本在卷足稽，原
      告此部分主張洵屬有據，應予准許。
    (二)就原告主張戶名林秋涼之貸款案受損害（即12萬8千元）
      部分，原告自承該貸款案仍在正常繳款中一詞（見本院卷
      第48頁），則縱如原告所稱此案被告提供不實偽造之買賣
      契約書致使原告核貸368萬元，較原告鑑定之實際價格343
      萬元差價12萬8千元之情屬實，惟原告於訴外人林秋涼尚
      依約繳款期間，並無法知悉原告將來是否無法全額受償，
      換言之，原告無法證明其現在或將來確受有無法全額受償
      之損害，原告此部分之請求，即屬無據，應予駁回。
    (三)就原告主張戶名賴祥文之貸款案，原告因被告偽造買賣合
      約書超額貸款致原告受有損害（即837,403元及利息）部
      分，本院98年度訴字第1582號刑事判決認定被告無罪，而
      本院依賴祥文於該刑事案件偵查中陳稱不認識被告一詞（
      見本院96年度他字第5899號卷二第147頁至第150頁），及
      林英達於該刑事案件偵查及審理時證述當初認識一位陳代
      書，陳代書說買方在南部，請其代簽買賣契約書，代書會
      再去找買方作登記名義人，剩下的程序陳代書會去處理，
      其並不認識賴祥文及被告等語（見96年度他字第5899號卷
      三第186頁、第187頁、本院98年度訴字第1582號刑事卷二
      第42頁、第43頁），暨參酌賴祥文住在苗栗縣，於94 年
      至97年間陸續因案進出監所之情，亦認尚無法證明賴祥文
      有申請貸款行為，或被告確有參與此件貸款案之偽造文書
      及超額貸款之故意詐欺、偽造文書行為。惟觀之原告提出
      之消費性貸款申請書（見本院卷第90頁、第91頁），其上
      「消金AO」、「對保人」欄均蓋有被告之印章，足見就賴
      祥文遭他人冒名貸款情節，被告確有未核實對保之違反善
      良管理人注意義務之過失，被告就原告拍賣抵押物後無法
      足額清償之損害，自仍應負過失侵權行為之損害賠償責任
      ，故原告此部分請求，當屬可採，應予准許。
五、綜上，原告請求被告給付6,330,313元，及如附表所示之利
    息，為有理由，應予准許，原告逾此部分之請求，即非正當
    ，應予駁回。
六、就原告勝訴部分，原告陳明願供擔保，聲請宣告假執行，核
    無不合，爰酌定相當擔保金額准許之。至原告敗訴部分，其
    假執行之聲請亦失所依據，應併予駁回。
七、據上論結：原告之訴為一部有理由，一部無理由，依民事訴
    訟法第385條第1項前段、第79條、第390條第2項，判決如主
    文。
中    華    民    國   100    年    12    月    23    日
                  民事第四庭    法  官  鄭佾瑩
以上正本係照原本作成
如對本判決上訴，須於判決送達後20日內向本院提出上訴狀。如
委任律師提起上訴者，應一併繳納上訴審裁判費。
中    華    民    國   100    年    12    月    23    日
                                書記官  李云馨